臺灣臺北地方法院民事判決
109年度保險字第53號
原      告  黃欣瑩  
訴訟代理人  林淑娟律師                      
被      告  國泰人壽保險股份有限公司

法定代理人  劉上旗  
訴訟代理人  張天香  
被      告  徐桂英  
訴訟代理人  黃青鋒律師                    
複代理人    吳家輝律師
上列當事人間請求損害賠償事件，本院於民國110年12月7日言詞
辯論終結，判決如下：
    主  文
被告甲○○應給付原告新臺幣4,999,277元，及自民國99年5月
22日起至清償日止，按週年利率百分之5計算之利息。
被告甲○○應給付原告新臺幣4,999,774元，及自民國99年5月
15日起至清償日止，按週年利率百分之5計算之利息。
原告其餘之訴駁回。　　
訴訟費用由被告甲○○負擔十分之四，其餘部分由原告負擔。
本判決第一項於原告以新臺幣1,666,425元為被告供擔保後，得
假執行。但被告甲○○如以新臺幣4,999,277元為原告預供擔保後
，得免為假執行。
本判決第二項於原告以新臺幣1,666,591元為被告供擔保後，得
假執行。但被告甲○○如以新臺幣4,999,774元為原告預供擔保後
，得免為假執行。
原告其餘假執行之聲請駁回。
    事實及理由
一、原告主張略以：
  ㈠於民國84年5月間，被告甲○○擔任被告國泰人壽保險股份有限
    公司（下稱國泰人壽公司）生調部主任，原告父親黃時文欲
    為當時為未成年人之原告購買保單，遂委由被告甲○○為代為
    投保之相關事宜。
　㈡然於107年5月間，原告始發現被告甲○○有違反黃時文之意思
    ，擅自將自己指定為要保人之情形；且有將身故保險金受益
    人指定為黃時文及被告甲○○之女黃欣姿之情形。
　㈢又被告甲○○於99年間，於原告不知情且未經原告同意下，擅
    自於被告國泰人壽公司保險單借款重要事項告知書、保險單
    借款申請書及保單借款借據上被保險人簽名處，偽造原告之
    簽名，而就保單號碼0000000000(下稱系爭保單一)、保單號
    碼000000000(下稱系爭保單二)等保單進行質借，累積借款
    分別達4,853,000元、4,853,000元，且未於滿期金撥款日前
    還款，致使原告於前開保單期滿後，僅分別領回滿期金723
    元、226元，而受有4,999,277元、4,999,774元之損害。原
    告爰依民法184條第1項前段、民法第179條等規定，請求被
    告甲○○給付系爭保單一、系爭保單二之損害賠償或不當得利
    ，金額分別為4,999,277元、4,999,774元。
　㈣另被告甲○○尚有違背黃時文之意思，將保單號碼為000000000
    0之保單(下稱系爭保單三)之生存金受益人指定為被告甲○○
    之情形，致使原告無法依系爭保單三之契約，定期向被告國
    泰人壽公司請領生存保險金，而造成原告受有損害，是原告
    爰依民法184條第1項前段或不當得利之法律關係，請求被告
    甲○○給付系爭保單三之損害賠償或不當得利，金額為2,400,
    000元。
　㈤又因被告甲○○係被告國泰人壽公司之員工，是原告爰依據保
    險業務管理規則第15條、民法第188第1項等規定，請求被告
    國泰人壽公司與被告甲○○連帶負賠償責任等語。
　㈥並聲明：
　⒈被告甲○○及被告國泰人壽公司應連帶給付原告4,999,277元，
    及自99年5月22日起至清償日止，按週年利率百分之5計算之
    利息。
　⒉被告甲○○及被告國泰人壽公司應連帶給付原告4,999,774元，
    及自99年5月15日起至清償日止，按週年利率百分之5計算之
    利息。
　⒊被告甲○○及被告國泰人壽公司應連帶給付原告2,400,000元，
    及其中600,000元自99年11月18日起，其中600,000元自102
    年11月18日起，其中1,200,000元自105年11月18日起至清償
    日止，按週年利率百分之5計算之利息。
　⒋原告願供擔保，請准宣告假執行。　　
二、被告國泰人壽公司則以：
　㈠被告甲○○與原告之父黃時文曾有婚姻及同居之關係，是原告
    與被告甲○○間應具有家屬關係，而有保險利益，是以，被告
    甲○○以自己為要保人，替原告投保系爭保單，並無欠缺保險
    利益而無效之情形。又因原告於系爭保單簽立時並未成年，
    是黃時文有以法定代理人身分進行簽名，參酌系爭保單之保
    險費係由被告甲○○之帳戶自動扣繳，應足認原告與黃時文應
    知悉系爭保單之要保人指定為被告甲○○。
　㈡原告雖主張系爭保單之保險費實際上係黃時文所支付等語，
    惟系爭保單之保險費係由何人所實際支付，應屬原告、黃時
    文及被告甲○○間之家庭糾紛，並不影響被系爭保單之權利義
    務關係。
　㈢又系爭保單之受益人權利，在系爭保單期滿前，充其量僅為
    「期待權」，被告甲○○尚可隨時解約，是原告主張其權利受
    侵害而請求被告等連帶損害賠償責任等情，實屬無據。
　㈣另原告雖主系爭保單之要保書及97年間之借款文件上原告之
    簽名，係被告甲○○所偽造等情，惟原告未能就其主張舉證以
    實其說，自難認為真實；且縱令被告甲○○確有未經原告同意
    而就系爭保單進行借款之情形，惟被告甲○○已於89年6月1日
    自被告國泰人壽公司離職，是被告甲○○於行為時已非被告國
    泰人壽公司之員工，被告國泰人壽公司自毋庸負僱用人侵權
    責任。
　㈤此外，若本院認被告國泰人壽公司構成僱用人侵權責任，惟
    被告甲○○就系爭保單之質借行為，均係發生於97年11月以前
    ，且系爭保單一、系爭保單二之滿期金餘額已於99年匯入原
    告之帳戶，是以，原告於109年間方提起本件訴訟，應已罹
    於時效等語，資為抗辯。
　㈥並聲明：
　⒈原告之訴駁回。
　⒉若受不利判決，被告國泰人壽公司願供中央政府建設公債為
    擔保，請准宣告免為假執行。
三、被告甲○○則以：　　
  ㈠系爭保單實際上係由被告甲○○以自身財產支付保險費，此與
    系爭保單之要保人記載相符。原告雖陳稱系爭保單之保險費
    係由黃時文所支付等語，惟未能舉證以實其說，自難認為真
    實。
　㈡又被告甲○○雖確有偽簽原告姓名之情形，惟要保人就保單之
    保單價值準備金向保險人進行質借，未有對被保險人產生道
    德風險之可能，自不受保險法第106條之限制；又原告雖為
    系爭保單之被保險人，然於保險事故發生前僅為契約關係人
    ，並未享有系爭保單之保單價值準備金之權利，僅係對保險
    事故發生後之保險金請求權具有期待而己，是以，縱使被告
    甲○○保單質借之行為，嗣後導致原告期滿後之保險金請求權
    因此受到影響，亦難認原告之權利有損害可言。
　㈢另系爭保單一、系爭保單二之滿期金餘額，均己於99年間匯
    入原告之帳戶，應可認於原告於此時已處於知悉而得主張權
    利之狀態；又依據原告於110年5月5日民事準備（二）狀提
    出原證十八之手寫文件，日期分別記載為102年3月6日、102
    年4月22日，亦可證明原告至遲於102年3月6日即己知悉系爭
    保單存在之事實，而處於得主張權利之狀態，從而，依民法
    第197條之規定，原告本件侵權行為損害賠償之請求，應已
    罹於時效等語，資為抗辯。
　㈣並聲明：原告之訴駁回。　　
四、本件不爭執事項如下（見本院卷第416頁）：
　㈠原證一之保單(保單號碼為0000000000，即系爭保單一)，保
    險金額為5,000,000元，投保始期為84年5月23日，要保人記
    載為被告甲○○，被保險人記載為原告乙○○，祝壽金及滿期金
    受益人為原告乙○○，身故金受益人記載為訴外人黃時文、黃
    欣姿等人。
  ㈡原證二之保單(保單號碼為0000000000，即系爭保單二)，保
    險金額為新臺幣5,000,000元，投保始期為84年5月17日，要
    保人記載為被告甲○○，被保險人記載為原告乙○○，祝壽金及
    滿期金受益人為原告乙○○，身故金受益人記載為訴外人黃時
    文、黃欣姿等人。
  ㈢原證三之保單(保單號碼為0000000000，即系爭保單三)，保
    險金額為新臺幣6,000,000元，投保始期為87年11月17日，
    要保人記載為被告甲○○，被保險人記載為原告乙○○，99歲祝
    壽保險金受益人是原告乙○○、生存保險金受益人是被告甲○○
    ，身故金受益人是被告甲○○。
  ㈣系爭保單一由被告甲○○多次辦理保單借款，明細如原證四。
  ㈤系爭保單二由被告甲○○多次辦理保單借款，明細如原證六。
  ㈥系爭保單三由被告甲○○多次辦理保單借款，明細如原證八。
  ㈦系爭保單三依保單條款第10條約定，每屆滿三週年，可請求
    給付生存保險金，第一次至第五次給付總保險金額之百分之
    10，第六次以後給付總保險金額之百分之20。　　　
五、本件爭點如下（見本院卷第278-279頁）：
  ㈠原告依民法第184條第1項前段或民法第179條之規定，請求被
    告甲○○給付系爭保單一、系爭保單二之損害賠償或不當得利
    ，金額分別為4,999,277元、4,999,774元有無理由？
  ㈡原告依民法第184條第1項前段或民法第179條之規定，請求被
    告甲○○給付系爭保單三之損害賠償或不當得利，金額為2,40
    0,000元，有無理由？
　㈢原告依保險業務管理規則第15條、民法第188條第1項之規定
    ，請求被告國泰人壽公司與被告甲○○負連帶賠償責任，有無
    理由？
六、得心證之理由：　　
　㈠原告依民法第184條第1項前段或民法第179條之規定，請求被
    告甲○○給付系爭保單一、系爭保單二之損害賠償或不當得利
    ，金額分別為4,999,277元、4,999,774元有無理由？
　⒈查原告主張被告甲○○應有在原告不知情且未經原告同意下，
    擅自於被告國泰人壽公司保險單借款重要事項告知書、保險
    單借款申請書及保單借款借據之被保險人簽名處，偽造原告
    之簽名，而就系爭保單一、系爭保單二進行質借等情，業據
    被告甲○○於本院109年度審簡字第1686號刑事判決之審理期
    間所自承，並經簡易判決處刑，堪信為真實。
　⒉按所謂人壽保險，應係要保人與人壽保險人約定，若被保險
    人有於契約規定年限內死亡，或屆契約規定年限而仍生存時
    ，人壽保險人應依照契約負給付保險金額之保險契約，此觀
    保險法第101條之條文自明。又要保人固得依保險法第120條
    第1項之規定，向人壽保險人即被告國泰人壽公司進行保單
    之質借，惟因人壽保險係以被保險人之生存或死亡為保險事
    故，是為保障被保險人之生命權及人格權，保險法第106條
    特別規定由第三人訂立之人壽保險契約，其權利之移轉或出
    質，應由被保險人以書面承認方生效力。是以，被告甲○○違
    反前開規定，以偽造原告簽名之方式，就系爭保單一、系爭
    保單二進行質借之行為，應已不法侵害原告身為被保險人之
    權利，堪予認定。
　⒊次查，被告甲○○偽造原告簽名以就系爭保單一、系爭保單二
    進行質借時，系爭保單一、系爭保單二雖未滿期，惟依據系
    爭保單一、系爭保單二之契約內容記載(見臺灣臺北地方檢
    察署109年度偵字第3187號卷第59頁)，系爭保單一、系爭保
    單二應係所謂之生死合險，即保險事故同時包含被保險人於
    保險期間內身故或保險期間屆滿時尚生存兩者，應足認系爭
    保單一、系爭保單二保險事故之發生，並非繫屬於偶然發生
    之事件。是以，原告就系爭保單一、系爭保單二之保險金給
    付，應具有相當程度之期待權。
　⒋準此，因被告甲○○確有偽造原告簽名以就系爭保單一、系爭
    保單二進行質借之不法行為，業已侵害原告身為系爭保單一
    、系爭保單二之被保險人之權利，並因而造成原告受有所得
    請領之保險金減少之損害，是以，原告依民法第184條第1項
    前段之規定，請求被告甲○○給付系爭保單一、系爭保單二之
    損害賠償，金額分別為4,999,277元、4,999,774元等情，經
    核與民法第184條第1項前段之規定相符，為有理由，應予准
    許。
　⒌另被告等雖抗辯，原告此部分侵權行為損害賠償之請求權，
    應已罹於民法第197條之時效等語，然查，被告甲○○偽造原
    告簽名以就系爭保單一、系爭保單二進行質借之行為，其損
    害應至系爭保單一、系爭保單二期滿之日即99年5月14日及9
    9年5月21日方為底定，是原告此部分侵權行為損害賠償請求
    之時效，自應由99年5月14日及99年5月21日起算10年，方為
    公允；被告等雖又抗辯，原告於滿期金匯入其帳戶時，應已
    知悉其權利受損等語，惟系爭保單一、系爭保單二簽立時，
    原告尚未成年，自難強令原告就系爭保單一、系爭保單二之
    締約內容有相當程度之了解，是以，原告陳稱其係於107年5
    月方知悉系爭保單一、系爭保單二匯入之權利金有短少等情
    ，堪信為真實。揆諸上開說明，因原告此部分侵權行為損害
    賠償請求權之時效，應由99年5月14日及99年5月21日起算10
    年，又原告係於107年5月方知悉其權利受有損害，是以，原
    告於109年4月21日提起本件訴訟，未有罹於民法第197條之
    消滅時效之情形，附此敘明。
　㈡原告依民法第184條第1項前段或民法第179條之規定，請求被
    告甲○○給付系爭保單三之損害賠償或不當得利，金額為2,40
    0,000元，有無理由？
　⒈按當事人主張有利於己之事實者，就其事實有舉證之責任。
    但法律別有規定，或依其情形顯失公平者，不在此限。民事
    訴訟法第277條定有明文。次按「解釋契約，固須探求當事
    人立約時之真意，…但契約文字業已表示當事人真意，無須
    別事探求者，即不得反捨文字更為曲解。」此有最高法院17
    年上字第1118號判例意旨足資參照。
　⒉查原告主張，被告甲○○應有違反黃時文之意思，擅自將系爭
    保單三之生存金受益人指定為被告甲○○自己等情，經查，被
    告甲○○雖確有於系爭保單三之要保書上，將自己指定為生存
    給付金受益人之情形(見本院卷第161頁)，惟原告及黃時文
    均已於前開要保書上簽名表示同意，是以，於原告未能提出
    其他證據以實其說之情形下，應難認被告甲○○將自己指定為
    系爭保單三生存金之受益人，係違反原告或黃時文之意思而
    為之。準此，原告依民法第184條第1項前段或民法第179條
    之規定，請求被告甲○○給付系爭保單三之損害賠償或不當得
    利，金額為2,400,000元等情，難認為有理由，應予駁回。
　㈢原告依保險業務管理規則第15條、民法第188條第1項之規定
    ，請求被告國泰人壽公司與被告甲○○負連帶賠償責任，有無
    理由？
　⒈按受僱人因執行職務，不法侵害他人之權利者，由僱用人與
    行為人連帶負損害賠償責任。但選任受僱人及監督其職務之
    執行，已盡相當之注意或縱加以相當之注意而仍不免發生損
    害者，僱用人不負賠償責任。民法第188條定有明文。
　⒉經查，被告甲○○雖確有偽造原告之簽名，而就系爭保單一、
    系爭保單二進行質借，進而侵害原告權利之情形，詳如上述
    ，惟被告甲○○偽造原告簽名之不法行為，應係於97年間為之
    ，然被告甲○○應已於89年6月1日起自被告國泰人壽公司離職
    ，自難認被告甲○○前開不法行為，係於為被告國泰人壽公司
    執行職務時所為。準此，原告依保險業務管理規則第15條、
    民法第188條第1項等規定，請求被告國泰人壽保險股份有限
    公司應與被告甲○○連帶負損害賠償責任等情，難認為有理由
    ，應予駁回。
七、綜上所述，原告依民法第184條第1項前段之規定，請求被告
    甲○○給付4,999,277元、4,999,774元及利息等情，為有理由
    ，應予准許。逾此範圍之請求，即為無理由，應予駁回。另
    就原告勝訴部分，原告陳明願供擔保，請准宣告假執行，經
    核於法並無不合，爰酌定相當擔保金額宣告之；併依職權酌
    定相當擔保金額，宣告被告甲○○得預供擔保而免為假執行；
    至原告敗訴部分，其假執行之聲請即失所附麗，爰併予駁回
    。
八、本件事證已臻明確，兩造其餘主張、陳述及所提之證據暨攻
    擊防禦方法，經本院斟酌後，核與本件判決結果不生影響，
    爰不一一論述，附此敘明。
九、據上論結，本件原告之訴為一部有理由，一部無理由，依民
    事訴訟法第79條、第390條第2項、第392條第2項，判決如主
    文。　
中　　華　　民　　國　　111 　年　　1　　月　　6　　日
                  民事第二庭    法　官　陳雅瑩
以上正本係照原本作成。
如對本判決上訴，須於判決送達後20日內向本院提出上訴狀。如
委任律師提起上訴者，應一併繳納上訴審裁判費。
中　　華　　民　　國　　111 　年　　1 　　月　　6　　日
                                書記官　鄭以忻